臺灣高等法院刑事判決　　　　　　　 96年度交上易字第237號
上　訴　人　臺灣臺北地方法院檢察署檢察官
被　　　告　丙○○
選任辯護人　曾冠棋律師
上列上訴人因被告過失傷害案件，不服臺灣臺北地方法院96年度
交易字第175號，中華民國96年6月8日第一審判決（起訴案號：
臺灣臺北地方法院檢察署96年度偵字第4583號），提起上訴，本
院判決如下：
    主 　 文
原判決撤銷。
丙○○因過失傷害，處有期徒刑貳月，減為有期徒刑壹月，如易
科罰金，以新台幣玖佰元即銀元參佰元折算壹日。
    事　　實
一、丙○○於民國95年5月4日上午9時15分許，駕駛車牌號碼872
    0-EG號自用小客車，沿臺北市中正區○○○路○段北往南方
    向行駛最右側車道，行經同路段128巷口欲右轉時，本應注
    意轉彎車應讓直行車先行，於轉彎之際，即應注意右後方來
    車是否確實已經閃避、禮讓，而依當時情形天候晴朗，日間
    有自然光線，柏油道路之路面乾燥、無缺陷亦無障礙物，視
    距良好之情況下，並無不能注意之情事，竟疏未注意其右側
    後方適有甲○○騎乘車牌號碼：Ｎ58—385號重型機車搭載
    乙○○以50至60公里之時速超速前來，丙○○仍逕自右轉，
    甲○○見狀閃避不及，其重型機車左前車頭撞及丙○○之自
    用小客車右後車門及右後葉子板處後即人、車倒地，甲○○
    因而受有臉部撕裂傷、左臉及左膝擦傷之傷害，乙○○亦受
    有左側股骨幹骨折之傷害。丙○○於車禍發生未離開現場，
    於警方人員到場處理尚不知肇事者前，當場向警員承認自己
    肇事而願接受裁判。
二、案經甲○○、乙○○告訴由台北市政府警察局大安分局報告
    台灣臺北地方法院檢察署檢察官偵查起訴。
    理　　由
一、訊據被告丙○○固坦承於上開時地有駕駛汽車與甲○○所騎
    之機車發生車禍，並致甲○○、乙○○受傷之事實不諱，惟
    矢口否認有何過失，辯稱：伊駕車右轉前，已先行減速，並
    有由照後鏡及後視鏡確認後方無來車後，才右轉，是伊右轉
    後，甲○○機車來撞伊的，伊沒有過失，而且肇事路口有捷
    運站出口，人行道很寬，甲○○機車可能是行駛於人行道上
    然後來撞伊的云云。
二、經查：
  (一)被告於95年5月4日上午9時15分許，駕駛所有上開自用小客
    車，沿臺北市中正區○○○路○段北往南方向外側車道行駛
    至128巷口右轉時，與同向在其右後方直行之由甲○○所騎
    乘、後載乘客為乙○○之上開機車發生碰撞，致甲○○、乙○○分別受有臉部撕裂傷、左臉、左膝擦傷及左側股骨幹骨
    折之傷害等事車，為被告所是認，並有國防醫學院三軍總醫
    院附設民眾診療服務處診斷證明書（見發查偵卷第19頁）、
    馬偕紀念醫院診斷證明書（見同上偵卷第20頁）、臺北市○○○○○道路交通事故現場圖（見同上偵卷第21頁）、現場
    照片（見同上偵卷第21頁反面至22頁、34-36頁）、臺北市
    政府警察局中正第二分局交通分隊道路交通事故補充資料表
    （見同上偵卷第28頁）及道路交通事故調查報告表(一)、(二)等
    資料附卷足憑（見同上偵卷第32、33頁）。此部分事實堪以
    認定。
  (二)被告雖否認有過失，辯稱：伊汽車已經右轉過去，告訴人甲○○機車可能是從人行道上衝出來撞伊的云云，並提出事後
    現場所拍之現場照片為證。惟證人即告訴人甲○○、乙○○
    於原審已證稱：車禍發生前係行駛於羅斯福路由北往南方向
    ，是直行車等語明確（見原審卷第43頁正面、第46頁背面）
    。且依卷附被告所駕車輛之毀損照片觀之（見原審卷第64頁
    下方照片、本院卷第102、103、104、105頁照片），被告汽
    車除右後車門靠近把手處有毀損外，該車之右後葉子板暨右
    後車輪鋼圈亦有明顯撞損痕跡；再參以卷附現場照片（見原
    審卷第64頁下方），於車禍發生後，告訴人甲○○之機車係
    倒放於被告車輛之右前車頭前，可知於車禍發生當時之撞擊
    力量應係告訴人機車自汽車之右後方擦撞而來，而非側面以
    近呈直角之方向直撞所致甚明，則被告所辯本案車禍發生係
    於其已經右轉後，告訴人機車違規行使於人行道上直撞而來
    云云，顯與上開現場跡證不符，本院自難採信。再證人甲○○於原審作證時自陳其當時車速為50至60公里等語（見原審
    卷第43頁背面），而依被告所提出其事後所攝現場照片觀之
    （見原審卷第86頁上方、下方），本案車禍現場路口雖緊鄰
    捷運站出口（台電大樓站5號出口）人行道，雖不可能確有
    機車貪圖捷徑而違規行駛其上，惟該人行道並非平直寬廣，
    縱然機車違規行駛，其車速亦不可能高達50至60公里之間，
    益證被告所辯：本案車禍係告訴人機車違規行使於人行道上
    直撞而來一節，應非事實，不足採信。據此說明，本案車禍
    發生前，被告汽車與告訴人機車均係同向行駛於羅斯福路三
    段之由北往南方向，於被告汽車甫右轉進入128巷口時即與
    後方行駛之告訴人機車發生碰撞，告訴人機車於撞擊前剎那
    ，為閃避正右轉之被告汽車，乃順勢往右閃避，而仍與被告
    汽車右後葉子板、右後車門處發生擦撞，告訴人機車再倒放
    於被告車輛之右前車頭前處。
  (三)被告又再辯稱：其右轉前有減速及打方向燈，且已經轉過去
    了，是告訴人機車來撞伊車的云云；及現場證人楊照於原審
    時亦到庭證稱：被告右轉前有打右轉方向燈，被告是慢慢右
    轉進來，被告汽車已轉進三分之二了，就聽到碰的一聲等語
    （見原審卷第49頁背面、第50頁正面）。然查：轉彎車應讓
    直行車先行，道路交通安全規則第102條第1項第6款定有明
    文；而依一般生活經驗，台灣地區因機車眾多，為顧及機車
    行進之安全，欲右轉之汽車駕駛人於行駛近路口時，除應先
    顯示右方向燈對後方機車示意欲右轉提醒注意外，汽車於右
    轉彎前更應於路口減速，甚至暫停，於確認右後方已無直行
    機車或右後方機車已經閃避、禮讓後，始得進行右轉彎，方
    能認為已經遵守上開「轉彎車應讓直行車先行」之交通規則
    ；並非汽車先到達路口，或汽車已顯示方向燈後即可逕行右
    轉，否則上開「轉彎車應讓直行車先行」之交通規則，即失
    其意義，自不待言。雖被告所辯其已經右轉後才發生本案車
    禍，及依原審卷第64頁下方所附現場照片暨偵查卷附現場圖
    （見發查偵卷第27頁）觀之，併參酌現場證人楊照於原審時
    所為上開證言，本案車禍應係於被告汽車甫右彎進入肇事路
    口後才發生。惟衡情車禍發生時，被告汽車及告訴人機車均
    為行進間之動態，且卷證所示，被告汽車車速不快，告訴人
    機車車速則高達50至60公里之間，本案又係於被告汽車甫進
    入路口即發生，足以推認被告開始右轉與告訴人機車接近該
    路口之時間，應極為接近；縱然被告汽車確實先於告訴人機
    車到達路口，然被告於路口右轉前未注意快速行駛在其右後
    方之告訴人機車而逕行右轉，依前之說明，其所為自違反上
    開「轉彎車應讓直行車先行」之交通規則，被告辯稱其無過
    失云云，並不足採。又告訴人機車之車速為50至60公里之間
    ，已如上述，而依卷附道路交通事故調查報告表(一)所示，肇
    事路段之速限為時速50公里，是告訴人甲○○超速違規行駛
    ，且於通過肇事路口時亦疏未注意車前狀況，未察覺在路口
    右轉之被告車輛，以致閃避不及而撞擊被告汽車，認其對車
    禍之發生亦同有過失，惟此並不影響本院認為被告足對本案
    車禍應負過失肇責之認定，附此說明。又本院依全案卷證已
    足認定本案車禍發生之經過情形，被告復聲請本案應送中央
    警察大學為現場重建鑑定，認為並無必要，亦一併敘明。
  (四)按轉彎車應讓直行車先行，道路交通安全規則第102條第1項
    第6款定有明文，此為被告駕駛汽車時應注意之事項，而依
    當時依當時情形天候晴朗、日間有自然光線，柏油道路之路
    面乾燥、無缺陷亦無障礙物，視距良好之情況下，並無不能
    注意之情事，其竟疏未注意，因而肇事，自應負過失責任。
    且因其過失行為致告訴人二人身體受有如事實欄所述之傷害
    ，被告過失行為與告訴人二人身體所受之傷害間自有相當因
    果關係。
  (五)綜上所述，本案事證已臻明確，被告犯行堪以認定，應依法
    論科。
三、論罪理由
  (一)刑法修正之比較
　　按被告行為後，94年2月2日修正公布之刑法部分修正條文，
    業於95年7月1日施行。修正後刑法第2條第1項規定：「行為
    後法律有變更者，適用行為時之法律。但行為後之法律有利
    於行為人者，適用最有利於行為人之法律」，上揭條文係規
    範行為後法律變更所生新舊法律比較適用之準據法，於刑法
    修正施行後，應適用上揭條文之規定，為「從舊從輕」之比
    較。又法律變更之比較適用，比較時應就罪刑有關之共犯、
    未遂犯、想像競合犯、牽連犯、連續犯、結合犯，以及累犯
    加重、自首減輕暨其他法定加減（如身分加減）與加減例等
    一切情形，綜其全部罪刑之結果而為比較；且就比較之結果
    ，須為整體之適用，不能割裂分別適用各該有利於行為人之
    法律，此即法律變更之比較適用所應遵守之「罪刑綜合比較
    原則」及「擇用整體性原則」（最高法院24年上字第4634號
    判例、27年上字第2615號判例、95年第8次刑事庭會議決議
    意旨參照）。茲就與本案相關之刑法修正前後條文比較，分
    述如下：
  　1.修正前刑法第33條第5款原規定：「罰金：（銀元）1元以
    　上」，且刑法分則編各罪所定罰金刑之貨幣單位，原亦均
      為銀元，本件被告所犯刑法第284條第1項之過失傷害罪，
      其法定之罰金刑為「（銀元）500元以下」，依罰金罰鍰
      提高標準條例第1條前段規定將其數額提高為2倍至10倍，
      再依現行法規所定貨幣單位折算新臺幣條例第2條規定折
      算為新臺幣後，上開罰金刑之數額為「新臺幣3元以上、9
      萬元以下」；而修正後刑法第33條第5款則規定：「罰金
      ：新臺幣1,000元以上，以百元計算之」，且與該刑法修
      正條文同於95年7月1日起施行之增訂刑法施行法第1條之1
      復規定：「中華民國94年1月7日刑法修正施行後，刑法分
      則編所定罰金之貨幣單位為新臺幣（第1項）。94年1月7
      日刑法修正時，刑法分則編未修正之條文定有罰金者，自
      94年1月7日刑法修正施行後，就其所定數額提高為30倍。
      但72年6月26日至94年1月7日新增或修正之條文，就其所
      定數額提高為3倍（第2項）」，是依上開修正後規定，刑
      法284條第1項所定罰金刑之最低數額較諸修正前為高；比
      較新舊法之結果，修正後之規定，並未較有利於被告。
  　2.修正前刑法第62條前段原規定：「對於未發覺之罪自首而
    　受裁判者，減輕其刑。」即修正前刑法關於自首之法律效
      果，係「必」減輕其刑；而修正後刑法第62條前段則規定
      ：「對於未發覺之罪自首而受裁判者，得減輕其刑。」亦
      即修正後刑法關於自首之法律效果，已改為僅「得」減輕
      其刑。本件被告行為及自首之時間，均係於刑法修正施行
    　前，自有比較新舊法之必要，經比較新舊法之結果，修正
      後之規定，並未較有利於被告。
    3.修正後刑法第41條第1項前段有關易科罰金折算標準之規
      定為：「犯最重本刑為五年以下有期徒刑以下之刑之罪，
    　而受六個月以下有期徒刑或拘役之宣告者，得以新臺幣一
      千元、二千元或三千元折算一日，易科罰金。」，而修正
      前同條項就易科罰金之折算標準係規定：「得以一元以上
      三元以下折算一日，易科罰金」，再依修正前罰金罰鍰提
      高標準條例第2條（現已刪除）之規定，就其原定數額提
      高為一百倍折算一日，即係以銀元一百元、二百元、三百
      元折算一日，折算為新臺幣幣值後，則為以新臺幣三百元
      、六百元、九百元折算一日，是比較修正前後之易科罰金
      折算標準，自以修正前之規定，較有利於被告。
 　 4.綜上所述，以整體適用修正前之相關規定，有利於被告。
  (二)核被告所為，係犯刑法第284條第1項前段之過失傷害罪。又
    被告肇事後，於犯罪未發覺前，向據報前來處理之員警承認
    肇事，有台北市○○○○○道路交通事故肇事人自首情形紀
    錄表一份附卷可稽（見發查偵卷第31頁），嗣並到案接受裁
    判，合於自首條件，應依修正前刑法第62條前段規定，減輕
    其刑。
四、原判決未就全案事證詳為審酌，遽為被告無罪之判決，尚有
    未洽，檢察官提起上訴執以指摘原判決不當，為有理由，自
    應由本院將原判決撤銷，另為適法之諭知。爰審酌被告品行
    、過失程度、告訴人所受傷勢之輕重，告訴人本身亦有過失
    ，及被告於犯後均未坦承犯行，亦未與告訴人為民事上和解
    ，犯後態度非佳等一切情狀，量處如主文第二項所示之刑。
    又被告所犯本案過失傷害罪之犯罪時間係在96年4月24日以
    前，合於中華民國96年罪犯減刑條例第2條第1項第3款所規
    定減刑條件，併就其所處宣告刑減其二分之一如主文第二項
    所示，且依修正前刑法第41條第1項前段規定，諭知易科罰
    金之折算標準。
據上論斷，應依刑事訴訟法第369條第1項前段、第364條、第299
條第1項前段、刑法第2條第1項前段、第284條第1項，修正前刑
法第62條前段、第41條第1項前段，中華民國96年罪犯減刑條例
第2條第1項第3款、第7條、第9條，罰金罰鍰提高標準條例第1條
前段、行為時罰金罰鍰提高標準條例第2條，判決如主文。
本案經檢察官陳明光到庭執行職務。
中　　華　　民　　國　　96　　年　　10　　月　　18　　日
       　　　　　 刑事第十七庭  審判長法　官　  趙功恆
                                      法　官　  高明哲
                                      法　官　  孫惠琳
以上正本證明與原本無異。
不得上訴。
                                      書記官    魏汝萍
中　　華　　民　　國　　96　　年　　10　　月　　23　　日
附錄：本案論罪科刑法條全文
刑法第284條第1項
因過失傷害人者，處6月以下有期徒刑、拘役或500元以下罰金，
致重傷者，處1年以下有期徒刑、拘役或500元以下罰金。
